---
title: "About this site"
description: |
  Learn R for Journal entry analysis
editor_options: 
  chunk_output_type: console
---

```{r setup, include=FALSE}
knitr::opts_chunk$set(echo = FALSE)
```
   




# Prerequisite
   
Rstudio [R | Docker | Rocker | 윈도우즈에서 도커로 Rstudio 환경 사용하기 | tidyverse](https://joy-accounting.netlify.app/2023-12-18-docker-rocker-rstudio/) 와 같이 정상적으로 설치되었다는 것을 전제하여 다음에 소개하는 Code를  스크립트 창에 조금씩 써보거나 복사해서 붙여 넣는 방식으로 실습한다.   
    
    
# Journal Entry Test에 사용한 프로그램

```{r, eval=FALSE, echo=TRUE}
R.version
```
    
    
## Data 준비하기   
   
Rstudio에는 작업 환경을 분할해서 관리할 수 있는 Project 기능이 있다. New Project로 Project를 생성하고 Project를 열어서 작업을 하면 작업 환경이 지정 되고 폴더도 생성되어 그 안에서 독립된 환경을 갖추어 작업 할 수 있다.   
   
[다운로드](https://github.com/joy-hhh/R_for_JE_test)
    
다운로드 링크에서 우측 상단의 ↓ Code 을 클릭하여 Download ZIP 을 통해서 파일을 다운로드 받는다.  
   
다운로드 받은 파일은 압축을 풀어 je.csv, CYTB.xlsx, PYTB.xlsx 세 개의 파일을 생성한 프로젝트 폴더에 옮겨 담는다.  
   
   
## Package Load   
  
```{r, eval=TRUE, echo=TRUE, include=TRUE}
library(tidyverse)  
```
  
tidyverse 패키지를 불러온다. 이렇게 명시해 주면 순수 R 언어에 없는 기능들이 포함된 tidyverse 패키지의 기능을 R에 붙인다고 생각하면 된다.  
  
  
    
## Code로 바로 내려받기  
      
다음의 코드를 사용하면 Github에 올려져 있는 텍스트 파일을 바로 내려 받을 수 있다.  
   
교육용으로 활용할 수는 있겠지만 현실에서는 파일이 웹에 올려져 있지 않고 Private 환경에서 전달 받을 것이므로 실제 상황을 감안하면 현실적이지 않다.  
  
다만 연수 목적으로 편의상 활용할 수는 있겠다.  
   
    
```{r, eval=FALSE, echo=TRUE}
je_raw <- readr::read_csv("https://raw.githubusercontent.com/joy-hhh/R_for_JE_test/main/je.csv")
```    
  


# 시작
   
전체 과정은 R에 파일을 불러와서 작업하고 결과물을 워드 파일로 생성하는 것으로 마친다.   
  
* File - New File - Quarto Document...
* Word 선택
* Create
* Visual → Source 로 변경 선택
* editor: visual → editor: source 로 수정
* 설정 마크를 눌러서 Use Visual Editor를 해제하고 Chunk Output in Console을 선택
   
   
   
# Test에 대한 기술(Description)
   
## Step 1. 테스트 개요 및 목적
   
재무제표에 대한 회계감사의 일환으로 감사대상기간 동안 발생한 모든 전표 데이터에 대한 무결성 및 비경상적인 거래가 존재하는지를 검증
   
(1) 계정명(FSLI) : 전체 계정
(2) 기준일 (Coverage date) : 2024-01-01 \~ 2024-12-31
(3) 테스트되는 경영자의 주장 (Assertion) : 완전성 (C),정확성 (A),기간귀속구분 (CO),실재성 (E/O),권리 (R),공시(PD),평가(V)
   
## Step 2. Test 대상 모집단
   
(1) 전체 전표를 포함하는 분개장.\
(2) 모집단의 완전성 확인 : Step 5. Test 결과의 A01, A02, A03 참조

## Step 3. 오류의 정의

재무보고 프로세스 관련, 부적절하거나 비경상적인 분개 및 수정사항

## Step 4. Test 방법

-   A01 . Data Integrity 검증 - 데이터 유효성을 검증하고, record에 대한 이해를 위한 절차

전표 데이터의 회계기간이 당해년도에 포함되는지 여부 검토\
전표 주요 필드값의 누락 여부 검토를 통한 data integrity 검토

-   A02. 전표번호 별 차대변 일치검증\
    전표번호 별 차변금액과 대변금액이 일치하는지 확인하여 전표 데이터의 완전성을 검토\
    차변금액과 대변금액이 일치하지 않을 경우 해당 전표를 추출하여 회사 측과 확인

-   A03. 시산표 Reconciliation 검증(Trial Balance Rollforward Test)\
    기초 F/S잔액에 수령한 모든 전표의 계정과목 별 합계금액을 반영하여 도출한 기말 F/S 잔액과 회사 제시 F/S와의 일치 여부 검토

-   B01. 매출의 상대계정분석(매출과 연관성이 낮은 계정이 포함된 비정상적인 거래)\
    매출에 대한 상대계정분석 결과 비정상적으로 처리된 회계처리가 있는지 검토하고 해당 전표 중 특정 금액 이상인 건을 추출하여 검토

## Step 5. Test 결과
  
이하의 Test 절차
   
# 1. Journal Entry Data의 분개 금액 열이 두 줄로 되어 있는 경우
    
    
더존의 경우 분개장에 분개 금액이 차변금액과 대변금액 두 줄로 되어 있다. 왼쪽의 차변금액에 금액이 들어 있으면 대변금액은 비어 있고 대변금액에 숫자가 들어 있으면 차변금액이 비어 있다. 이러한 모양의 Journal Entry Data의 경우를 먼저 실습한다.   
    
    
## 파일 불러오기 (Data 읽기)
   
    
코드 블럭을 설정하거나 프롬프트가 위치한 행에서 'Ctrl + Enter'를 누르면 선택 부분이 Console로 들어가서 실행된다.    
    
R은 Rstudio의 이 스크립트 창에서 Console에 Code를 던져 주면서 실행하는 방식이 좋다.    
    
   
   
### (1) file 형식 Encoding이 UTF8로 되어 있는 경우 
    
Text 파일에는 Encoding이라는 파일 형식이 정해져 있는데 과거 컴퓨터에서 영어만 사용할 때는 발생하지 않던 문제들이 CJK(중국어, 일본어, 한국어) 등으로 전 세계 각종 Text를 사용하게 되면서 2벌식, 3벌식 글자를 컴퓨터에 담아내기에는 처음 사용하던 Text 형식으로는 불가능한 문제들이 발생하였다.   
   
따라서, 여러가지 Encoding 형식이 만들어지다가 윈도우즈를 만들어낸 MS에서는 EUC-KR (또는 CP949)를 한글을 담기 위한 Encoding 형식으로 만들어 활용하였으며 오늘날까지도 이어 오고 있다.  
   
그러나, 유닉스 계열(Mac과 Linux)에서는 한글에 특정하지 않고 모든 언어를 한번에 담아 전 세계가 동일한 Encoding 파일 형식을 사용하여 통일된 하나의 형식을 갖추고자 하는 노력을 하였으며 이것이 UTF8 형식이다. 대부분의 웹서버는 Linux에서 구동되고 있으며 많은 Database 역시 리눅스에 기반하여 전 세계는 UTF8을 가장 많이 사용하고 있는 것이 현실이다.   
   
하지만 한국의 컴퓨터 사용자 대다수가 윈도우즈를 사용하고 있으므로 윈도우즈에서 생성된 Text 파일의 형식은 EUC-KR로 생성이 되므로 Text를 읽는 단계에서부터 어려움을 겪을 수 있다. 
   
R 언어도 태생이 리눅스에 있으므로 UTF8 text를 다루는데는 문제가 발생하지 않으므로 다음과 같이 파일을 읽으면 된다.  
   
   
```{r, eval=FALSE, echo=TRUE}
je_raw <- read_csv('je.csv')  
print(je_raw)  
```
   
    
### (2) if, Encoding이 EUC-KR(CP949)로 되어 있는 경우 
   
   
MS의 윈도우즈에서 생성된 text 파일을 읽는 경우, 메모장과 같은 프로그램에서 Encoding을 바꾸어 저장한 다음 위의 방식으로 읽어도 정상 작동하며 R에서 한번에 Encoding을 지정하여 읽어 오는 방식은 다음과 같다. 
   
   
   
```{r, eval=FALSE, echo=TRUE}
je_raw <- read_csv('je.csv', locale=locale('ko',encoding='euc-kr'))  
print(je_raw)  
```
   
1. 프로젝트 폴더 경로에 전표 파일을 두고 읽는 명령으로 읽어와서 je_raw라고 이름 붙인다.(이름 붙인 것을 객체라고 한다. je_raw 객체) 윈도우즈 기준의 파일의 경우 파일명 뒤의 encoding 명시를 해주면 글자가 깨지지 않고 읽어온다. 윈도우 기준의 한글 형식에 맞출 수 있다. read_csv 명령 함수는 utf-8 encoding을 기본으로 하기 때문에 한글이 깨질 수 있다. 2기가 정도 되는 data file이 100초 정도 걸린다. (컴퓨터 성능에 따라서 다르다.) 몇십메가 정도의 data file은 몇초가 되기 전에 읽어버린다.[^1]   
   
2. 이름 붙인 je_raw 객체를 Console에 나타내 확인한다. 
    
[^1]: 원래 utf-8 encoding 형식으로 되어 있는 파일을 , locale=locale('ko',encoding='euc-kr)' 없이 읽으면 훨씬 더 빠르게 읽는다. 파일 형식에 대한 전환 과정이 필요 없기 때문이다. 대용량의 전표를 받아서 test 할 때는 utf-8 encoding 형식으로 요청하는 것이 좋은 방법이다.      
    
  
### (3) 여러개의 엑셀 파일로 되어 있는 전표를 읽어 하나의 Tibble(DataFrame)로 붙이는 경우

```{r, eval=FALSE, echo=TRUE}
# 전표 파일이 들어 있는 경로 지정
file_dir <- "~/Rstudio_Docker/project/data/"

# 지정한 경로의 엑셀 파일들의 이름 지정
je_files <- fs::dir_ls(file_dir, regexp = "\\.xlsx$")

# 엑셀 파일들을 읽어서 하나의 객체로 저장
je_raw <- je_files %>% map_dfr(read_excel, skip=5)  # 엑셀 파일마다 상위 5개 행을 제외하고 읽는 것을 가정
```
  
    
## 프로그램에 맞추어 열 이름 변경
    
### change column name
    
열 이름은 회사마다 고유의 이름을 정해서 사용하므로 모두 다를 수가 있다. 각기 다른 열 이름에 맞춰서 이 후에 진행될 프로그램 전체에서 열 이름을 바꿔주는 것은 번거롭기도 하지만 오류를 발생시킬 우려 또한 높아진다. 따라서 미리 프로그램 해 놓은 코드에 그대로 적용하기 위하여 Data의 열 이름을 프로그램에서 사용한 이름으로 맞춰 변경시킨다.  
   
    
```{r, eval=FALSE, echo=TRUE}
je_tbl <- rename(je_raw, JEDATE = 전표일자,
                         JENO = 전표번호,
                         DR = 차변금액,
                         CR = 대변금액,
                         ACCTCD = 계정코드,
                         ACCT_NM = 계정과목명)
```
    
해당 전표에는 차변금액이 비어 있거나 대변금액에 비어 있는 결측값이 많이 포함되어 있다. 이 결측값들을 그대로 두면 연산하기 불편해진다. 숫자형 자료와 NA를 합하는 등의 연산을 수행하면 NA를 반환하기 때문이다. 결측값을 0으로 변경하고 날짜 열의 숫자를 날짜형태로 변경한다. 또한 월별 추세분석을 하기 위하여 월 구분자로 month 열을 추가한다. 계정코드 ACCTCD는 factor 형태로 변경하고 전표번호는 문자형으로 변경한다.   
    
    
```{r, eval=FALSE, echo=TRUE}
je_tbl <- je_tbl %>% 
  mutate(across(DR:CR, \(x) ifelse(is.na(x), 0, x)),
         JEDATE = ymd(JEDATE),
         month = as_factor(month(JEDATE)),
         ACCTCD = as_factor(ACCTCD),
         JENO = as.character(JENO)
)
```
   
정상 전표가 메모리에 Load 되었는지 확인하기 위하여 먼저 차변금액과 대변금액 각각의 합계를 출력하고 같은지 확인한다.  
   
```{r, eval=FALSE, echo=TRUE}
# 차변금액 합계
sum(je_tbl$DR)
# 대변금액 합계
sum(je_tbl$CR)
# 차변금액과 대변금액 합계가 같은지 확인
sum(je_tbl$DR) == sum(je_tbl$CR)
```
   
   
## A01 Data Integrity Test
    
### Base R 기본 함수로 Data 확인
    
    
```{r, eval=FALSE, echo=TRUE}
colnames(je_tbl)
str(je_tbl)
table(is.na(je_tbl))  
sapply(je_tbl, function(x) sum(is.na(je_tbl)))

max(je_tbl$JEDATE)
min(je_tbl$JEDATE)
```    
   
1. 읽어온 je_tbl의 변수명(열 이름, column명)을 확인한다.  
2. je_tbl의 구조를 파악한다.  
3. je_tbl에 있는 Null 값을 집계한다.  
4. je_tbl의 변수명에 따른 Null값을 각각 집계하여 보여준다.
5. 전표 일자의 가장 큰 값을 나타낸다. 날짜열의 가장 큰 값이 해당 연도를 넘어가지 않는지 확인한다.   
6. 전표 일자의 가장 작은 값을 나타낸다. 날짜열의 가장 작은 값이 해당 연도 이전은 아닌지 확인한다.  
   
   
### skim 함수를 사용하여 Data skim 확인
    
R은 함수형 프로그래밍으로 미리 작성된 좋은 함수들이 많이 있다. skimr 패키지를 설치하고 skim 함수를 사용하면 데이터의 전체적인 구조를 한번에 확인할 수 있다.   
    
    
```{r, eval=FALSE, echo=TRUE}
if(!require(skimr)){install.packages("skimr");library(skimr)}
skim(je_tbl)

```
   
   
   
   
## A02 전표번호 별 차대변 일치검증
     
```{r, eval=FALSE, echo=TRUE}    
A02 <- je_tbl %>%  
    select(JENO, DR, CR) %>%  
    # mutate_all(~replace(., is.na(.), 0)) %>%  
    group_by(JENO) %>% 
    summarise(DR_sum=sum(DR),
              CR_sum=sum(CR)) %>%  
    mutate(Differ= DR_sum - CR_sum)

print(A02)
A02 %>% filter(Differ != 0) %>% nrow() 
```
   
1. 전표번호, 차변금액, 대변금액 열을 선택(select)한다. 선택한 세 개의 열에 Null 값 (NA)이 있으면 0으로 모두 바꾼다.(mutate_all) Null 값(NA)은 계산의 결과가 무조건 NA가 되면서 원하지 않은 불편한 결론을 내기 때문이다. 전표번호별로 묶어서(group_by) 전표번호별 차변의 합계를 DR_sum의 열 이름으로 전표번호별 대변의 합계를 CR_sum의 열 이름으로 정리한다.(summarise) 전표번호별 차변 금액과 대변 금액 합계를 각각 차이를 계산하여 Differ라는 열 이름으로 추가(mutate)한다.     
2. 전표번호별 차변 금액 합계와 대변 금액 합계의 차이 Differ열의 전체 합계를 계산한다.   
3. 계산한 차이의 합계를 확인한다.  
    
    
## A03 시산표 Reconciliation 검증(Trial Balance Rollforward Test)
    
시산표 검증에는 추가로 시산표 파일에서 Data를 읽어와야 한다.  
    
시산표는 엑셀로 되어 있기 쉬우므로 엑셀 파일에서 바로 읽어온다. 전표 파일은 엑셀로 읽으면 csv 파일로 읽어 오는 것보다 훨씬 오래 걸린다. 대용량 Data는 엑셀이 담을 수 있는 행을 넘어버릴 것이므로 애초에 엑셀일 수가 없다. 시산표 정도는 프린터로 종이에 프린트 해도 두세장이면 담아 낼 수 있으므로 엑셀 파일로 바로 읽어도 상관 없다. 명령을 'Ctrl + Enter'로 누르는 즉시 읽어들인다.     
   
    
```{r, eval=FALSE, echo=TRUE}
if(!require(readxl)){install.packages("readxl");library(readxl)}   
    
cytb_raw <- read_excel('CYTB.xlsx')
pytb_raw <- read_excel('PYTB.xlsx')
colSums(is.na(cytb_raw))
colSums(is.na(pytb_raw))
```
    
1. 엑셀을 읽기 위한 기능을 R에 부착한다. 생김새가 복잡한 이유는 readxl패키지가 설치되어 있지 않은 경우에는 설치하고 이미 설치되어 있는 경우에는 설치하지 않고 불러오라는 의미를 내포하였기 때문이다. 아직 readxl 패키지를 설치하지 않았으므로 바로 library 명령을 썼다가 오류가 나서 놀라서 충격 받지  않기를 바라는 배려이다.  
2. 엑셀 파일 형태의 당기 시산표를 읽어들인다. (R이 칼질하기 좋게 R의 도마에 올린다.)
3. 엑셀 파일 형태의 전기 시산표를 읽어들인다.
4. 당기 시산표의 변수별(열 이름)로 NA 갯수를 확인한다.  
5. 전기 시산표의 변수별(열 이름)로 NA 갯수를 확인한다.  
    
Rstudio의 Powerful한 기능 View로 시산표를 볼 수 있다.     
    
```{r, eval=FALSE, echo=TRUE}
View(cytb_raw)

```
    
아주 자연스럽게 느껴지는 엑셀 같은 화면을 만날 수 있다. 물론 읽기 전용이다. 각 변수(열)에 필터 값으로 함축해 볼 수도 있다. 다른 언어에서 찾아 볼 수 없는 독보적인 기능이다. Rstudio는 시원하게 작업중인 중간에 들여다 볼 수가 있다. 무조건 말로만 해야 하는 것이 아니다. 보면서 해야 한다. 말로 하고 듣기도 하지만 볼수도 있어야 당연하다. 우리는 엑셀에 익숙하므로 즉각적으로 표를 보고 싶다.  View(je_tbl) 로 전표 데이터를 볼 수도 있고 환경 창에 있는 변수를 마우스 클릭해도 View() 기능이 작동한다.           
    
    
```{r, eval=FALSE, echo=TRUE}   
cytb_tbl <- drop_na(cytb_raw, ACCTCD)
pytb_tbl <- drop_na(pytb_raw, ACCTCD)

CYTB_FP <- cytb_tbl %>% 
    slice(1:99)
CYTB_PL <- cytb_tbl %>% 
    slice(100:n())
PYTB_FP <- pytb_tbl %>% 
    slice(1:103)

tail(CYTB_FP)
head(CYTB_PL)
tail(PYTB_FP)

CYTB_FP <- full_join(CYTB_FP, PYTB_FP, by='ACCTCD')  %>%  
    mutate_all(~replace(., is.na(.), 0)) %>% 
    mutate(move = (DRSUM.x - CRSUM.x) -(DRSUM.y - CRSUM.y)) %>% 
    select(ACCTCD, move)

CYTB_PL <- CYTB_PL %>% 
    mutate(move = (DRSUM - CRSUM)) %>% 
    select(ACCTCD, move)

CYTB_move <- bind_rows(CYTB_FP, CYTB_PL)

```
    
1. 결측값(Null, NA)이 ACCTCD 열에 있었으며 결측값 때문에 어려움이 발생할 수 있으므로 결측을 없애고 시작한다.  
2. 전기 시산표에서도 결측을 없앤다.  
3. 결측을 없애고 나서 View(CYTB) 기능으로 읽어들인 시산표를 보니 99행이 시산표 중 재무상태표의 마지막 행이다. 시산표의 재무상태표 부분을 나누기 위하여 1행 부터 99행까지를 썰어낸다.(slicing)
4. 시산표의 손익계산서 부분을 뜯어내기 위하여 100행부터 끝까지 썰어낸다.
5. 시산표에서 썰어낸 당기재무상태표 하단을 확인한다. 재무상태표 끝단이 썰렸는지 확인.
6. 시산표에서 썰어낸 당기손익계산서 상단을 확인한다. 손익계산서 시작점부터 썰렸는지 확인.
7. 전기시산표에서 썰어낸 전기재무상태표 하단을 확인한다. 재무상태표 끝단이 썰렸는지 확인.
8. 전기 시산표의 재무상태표 부분을 썰어낸다. 전기 시산표가 필요한 이유는 시산표의 재무상태표 부분에는 기초잔액이 포함되어 있다. 전표에는 기초잔액이 포함되어 있지 않고 당기의 변동분만을 포함하고 있다. 만약 전표가 기초 잔액을 포함하고 있다면 이 Code는 수정되어야 할 수도 있다. 일반적으로 전표는 당기 변동을 분개로 포함하고 시산표의 재무상태표 부분은 기초잔액과 당기 변동을 포함하여 잔액이 기말 잔액이 되도록 한다. 기초잔액이 없이는 기말 잔액이 존재할 수 없다.  
9. 당기시산표에 전기 시산표의 재무상태표 부분을 계정과목별로 맞춰서 붙인다. 이 때 당기시산표에 있는 계정과 전기시산표에 있는 계정이 모두 포함되도록 붙여야 한다. 전기에 변동이 있었으나 당기에 변동이 없었던 항목이 누락되지 않아야 하기 때문이다.   
10. 시산표의 손익계산서 부분은 당기에 발생한 잔액만 있으면 된다. 재무상태표처럼 기초잔액이라는 개념이 없다.   
11. 재무상태표의 잔액에서 기초잔액을 제거한 결과와 시산표의 손익계산서 부분의 잔액을 합하여 전표에서 당기에 변동이 있었던 금액을 하나로 붙인다.  
    
    
```{r, eval=FALSE, echo=TRUE}
A03 <- je_tbl %>% 
    select(ACCTCD, DR, CR) %>% 
    group_by(ACCTCD) %>% 
    summarise(DR_sum=sum(DR),
              CR_sum=sum(CR)) %>% 
    ungroup() %>%
    mutate(ACCTCD = as.character(ACCTCD))
  
A03 <- left_join(A03, CYTB_move, by = 'ACCTCD')
  
A03 <- A03 %>% mutate_all(~replace(.,is.na(.), 0)) %>% 
    mutate(Differ = (DR_sum - CR_sum - move))

A03 %>% 
    filter(Differ != 0)
     
```

1. 전표에서 계정과목별 차변금액과 대변금액 합계를 계산하여 준비한다.  
2. 시산표에서 준비한 당기 변동금액(전표에서 계산한 계정과목별 당기 변동 금액)을 전표에서 계산한 차변금액과 대변 금액의 합계에 붙인다.  
3. 결측값의 갯수를 확인한다.
4. 변수별 결측값의 갯수를 확인한다.
5. 결측값을 0으로 바꾸고 전표의 차변합계에서 대변합계를 빼서 당기변동분을 계산하고 시산표에서 계산한 당기변동분을 빼서 차이를 낸다.  
6. 차이가 0보다 큰 항목 갯수를 세어 A03_Differ 변수로 지정한다.
7. A03 변수에서 차이가 0보다 큰 항목을 찾아 나타낸다. 이익잉여금 항목 하나만 나타나면 이상이 없다고 생각할 수 있다.     
    
    
## B01 매출의 상대계정분석
    
```{r, eval=FALSE, echo=TRUE}
Corr_Acc = '40401'
B09_main <- je_tbl %>% filter(ACCTCD == Corr_Acc) %>% 
    select(JENO, ACCTCD)
B09_Corr <- je_tbl %>% 
    select(JENO, ACCTCD)

B09_all <- semi_join(B09_Corr, B09_main, by = 'JENO')
B09 <- B09_all %>% filter(!is.na(ACCTCD)) %>% 
    count(ACCTCD)

```
   
   
1. 상대계정분석에서 기준이 되는 본계정코드를 설정한다.  
2. 전표 데이터에서 본계정이 포함된 전표번호를 필터링(filter)한다. (행 선택)  
3. 전표 데이터에서 전표번호와 계정코드 열을 선택(select)한다. (열 선택)
4. 선택한 전표번호와 계정코드에서 본계정이 포함된 전표번호만 남겨서 B09 변수로 지정한다.  
5. 본계정과 상대계정의 전표 갯수를 세어 B09 변수로 지정한다.  
   
View(B09) 명령으로 확인해 보거나 B09를 Console에 쳐서 확인해 볼 수도 있다. 계정코드를 기준으로 본계정과 상대계정들이 모여 있다. 계정과목명이 보이지 않아 보기에 불편하므로 계정과목명을 붙인다.  
   
```{r, eval=FALSE, echo=TRUE}
B09_name <- je_tbl %>% select(ACCTCD, ACCT_NM) %>% distinct()  
B09 <- left_join(B09, B09_name, by = 'ACCTCD')
  
```
  
1. 계정코드와 계정과목명 열을 선택한다. 중복되는 계정과목명을 삭제하고 하나씩만 남긴다.  
2. 계정코드에 맞는 계정과목명을 B09 에 붙인다.  
  
  
* 특이해 보이는 상대계정 전표 확인
  
선수금 계정과목이 제품매출과 어울리지 않는 상대과목인 것은 아니지만 특정 계정과목이 포함된 전표를 뽑아내서 확인하는 과정을 실행해 보기 위하여 선수금 계정을 포함하는 전표를 확인해 보고자 한다.  
    
    
```{r, eval=FALSE, echo=TRUE}
## 상대계정분석에 있는 선수금이 포함된 전표번호
test <- B09_all %>% 
  filter(ACCTCD == 25900) %>% 
  select(JENO) %>% 
  distinct() %>% 
  pull()

je_tbl %>% 
  filter(JENO %in% test) %>% 
  select(JEDATE, JENO, DR, CR, ACCT_NM, ACCTCD) -> test_tbl

View(test_tbl)

```
   
   
   
    
## write file
    
R에 파일의 Data를 읽어와서 적절한 분석을 통해 요리가 되었는데 이 요리의 결과물을 다시 파일로 갖고 싶다. 과정을 거쳐 오면서 결정적 증거물은 메모리에 객체로 꼬리표를 남겨 두었다. 이 객체를 파일로 저장하고 싶다면 다음 명령어들로 할 수 있다.  
   
```{r, eval=FALSE, echo=TRUE}
A02 %>% write_csv('A02.csv')
A03 %>% write_csv('A03.csv')
B09 %>% write_csv('B09.csv')
  
```
  
"나는 csv 싫다. 엑셀로 저장할거다." 하는 마음이라면 다음과 같이 하면 된다.   
    
```{r, eval=FALSE, echo=TRUE}
if(!require(writexl)){install.packages("writexl");library(writexl)}  

A02 %>% write_xlsx('A02.xlsx')
A03 %>% write_xlsx('A03.xlsx')
B09 %>% write_xlsx('B09.xlsx')

```
    
    
# 2. Journal Entry Data의 분개 금액 열이 한줄로 되어 있는 경우       
    
Database는 비어 있는 관측값이 포함되어 있는 것을 좋아하지 않는다. 금액을 한 줄로 쓰고 옆에 다른 열로 차변 또는 대변을 구분하는 구분자 열을 갖도록 구성하는 경우가 많다. 차변금액과 대변금액으로 두 열로 구성하면 차변값이 있으면 대변값이 결측(비어 있게)되고 대변값이 있으면 차변값이 결측되지만 한 줄로 금액 열을 구성하면 결측이 발생하지 않는다. 이렇게 금액이 한 줄로 들어가고 차대구분자로 차변 또는 대변을 포함하는 경우의 전표 데이터 분석에 대하여 실습한다.  
   
   
## 파일 불러오기 (Data 읽기)
    
    
```{r, eval=FALSE, echo=TRUE}
je_raw <- readr::read_csv("https://raw.githubusercontent.com/joy-hhh/R_for_JE_test/main/je_utf_minimal.csv")
```    
    
    
    
### 프로그램에 맞추어 열 이름 변경
  
#### change column name
    
    
```{r, eval=FALSE, echo=TRUE}
je_tbl <- rename(je_raw, JEDATE = `구 분[기표][년/월/일]`,
                         JENO = JENO,
                         amount = amount,
                         record = Record,
                         ACCTCD = ACCT_CD,
                         ACCT_NM = ACCT_NM)
```
   
   
### 전표 데이터에서 열별 NA 갯수 확인
   
```{r, eval=FALSE, echo=TRUE}
je_tbl %>% 
  is.na() %>% 
  colSums()

```
   
결측값을 0으로 변경하고 날짜 열의 숫자를 날짜형태로 변경한다. 또한 월별 추세분석을 하기 위하여 월 구분자로 month 열을 추가한다. 계정코드 ACCTCD는 factor 형태로 변경하고 전표번호는 문자형으로 변경한다. 
   
   
```{r, eval=FALSE, echo=TRUE}
je_tbl <- je_tbl %>% 
  mutate(across(amount, \(x) ifelse(is.na(x), 0, x)),
         JEDATE = ymd(JEDATE),
         month = as_factor(month(JEDATE)),
         ACCTCD = as_factor(ACCTCD),
         JENO = as.character(JENO)
        )
```

차변합계와 대변합계 금액이 같은지 확인한다.  
   
```{r, eval=FALSE, echo=TRUE}
## 차변합계
sum_DR <- je_tbl %>% 
  filter(record == "차변") %>% 
  select(amount) %>% 
  pull() %>% 
  sum()

## 대변합계
sum_CR <- je_tbl %>% 
  filter(record == "대변") %>% 
  select(amount) %>% 
  pull() %>% 
  sum()

print("차변합계와 대변합계가 같은지 확인한다.")
print("차변합계와 대변합계가 같은가?")
print(sum_DR == sum_CR)
```
  
   
## A02 전표번호 별 차대변 일치검증
    
pivot_wider 함수를 사용하여 차대변 구분자에 따라서 차변합계와 대변합계로 나누어 전표번호별 합계 차이를 계산한다.  
   
   
```{r, eval=FALSE, echo=TRUE}
A02 <- je_tbl %>%  
  select(JENO, amount, record) %>%  
  pivot_wider(id_cols = JENO, names_from = record, values_from = amount, values_fn = sum) %>% 
  mutate(Differ= S - H)
  
print(A02)

A02 %>% filter(Differ != 0)   
```
   
   
## A03 시산표 Reconciliation 검증(Trial Balance Rollforward Test)
   
   
```{r, eval=FALSE, echo=TRUE}
A03 <- je_tbl %>%  
  select(ACCTCD, amount, record) %>%  
  pivot_wider(id_cols = ACCTCD, names_from = record, values_from = amount, values_fn = sum) %>% 
  # join 할때 자료형 일치
  mutate(ACCTCD = as.character(ACCTCD))

A03 <- left_join(A03, cytb_move, by = 'ACCTCD')
A03 <- A03 %>% 
  mutate_all(~replace(.,is.na(.), 0)) %>% 
  mutate(Differ = (S - H - move))

ac_name <- je_tbl %>% 
  distinct(ACCTCD, ACCT_NM) %>% 
  mutate(ACCTCD=as.character(ACCTCD))

A03 <- left_join(A03, ac_name, by='ACCTCD')

print(A03)

A03 %>% filter(Differ != 0)
```
    
    
# Conclusion  
   
전표 분석의 결론을 기재한다.
    
(예) 전표 분석 결과 Step3에서 정의한 오류 사항이 발견되지 아니함.  
    
    

# 이 외의 Analysis
    
분개 금액 열이 두 줄로 되어 있는 경우 활용을 위해 읽어온다.  
    
```{r, eval=FALSE, echo=TRUE}
je_raw <- readr::read_csv("https://raw.githubusercontent.com/joy-hhh/R_for_JE_test/main/je.csv")

je_tbl <- rename(je_raw, JEDATE = 전표일자,
                         JENO = 전표번호,
                         DR = 차변금액,
                         CR = 대변금액,
                         ACCTCD = 계정코드,
                         ACCT_NM = 계정과목명)

je_tbl <- je_tbl %>% 
  mutate(across(DR:CR, \(x) ifelse(is.na(x), 0, x)),
         JEDATE = ymd(JEDATE),
         month = as_factor(month(JEDATE)),
         ACCTCD = as_factor(ACCTCD),
         JENO = as.character(JENO))
```
   
  
## 벤포드의 법칙
   
벤포드의 법칙(Benford’s law)은 정수 1부터 9까지의 숫자 중 어떤 분야의 수치들에서 1부터 9까지의 수 n이 첫 자리 수가 될 확률이 1이 가장 크고 점차 9까지 작아지는 현상을 말한다.  
    
벤포드의 법칙은 자연과학의 법칙과 같이 항상 성립하는 절대적 진리가 아니라, 상당수의 자료에서 성립하는 경향이 있다는 것을 의미한다. 이제 벤포드의 법칙이 왜 성립하는지 그 이유를 생각해보자. 우리 주변의 자료 중에는 일정한 속도로 증가하는 것이 많다.  
   
예를 들어 일정한 속도로 자라는 나무가 있다고 하자. 기준이 되는 시점의 나무의 높이를 1이라고 하면, 그 높이가 2배가 되어 2가 될 때까지 상당한 시간이 걸릴 것이다. 이제 나무의 높이가 2에서 3으로 늘어나려면 1.5배가 되어야 하므로 1에서 2로 2배가 될 때까지 걸리는 시간보다 짧아진다.  
    
마찬가지로 3에서 4로 1.33배 늘어나는 데 걸리는 시간은 더 짧아진다. 결과적으로 볼 때 나무의 높이는 1에서 머무는 시간이 길고, 2에서 3으로 갈수록 머무는 시간이 짧아지게 된다. 이를 표현하는 것이 바로 벤포드의 법칙의 식에 포함된 상용로그라고 할 수 있다.[^2]  
    
[^2]: [네이버 지식백과] 벤포드의 법칙  
    
벤포드의 법칙은 포렌식(Digital Forensics)이나 부정 적발 감사 등에서 회계 데이터의 샘플링을 수행할 시 가장 적절한 방법 중 하나이다.  
    
* R CRAN의 benford.analysis 패키지를 활용하여 벤포드 분석
    
```{r, eval=FALSE, echo=TRUE}
if(!require(benford.analysis)){install.packages("benford.analysis");library(benford.analysis)}

je_sales <- je_tbl %>%  
  filter(ACCTCD == '40401')

je_sales$CR %>% benford()
```
  
* 벤포드 분석 결과 Plot 확인
  
```{r, eval=FALSE, echo=TRUE}
bl <- je_sales$CR %>% benford()
plot(bl)
```
  


## 매출액 계정별 비중 확인

```{r, eval=FALSE, echo=TRUE}
CYTB_PL %>% 
  slice(1:5) %>% 
  select(ACCTCD) %>% 
  left_join(ac_name, by = 'ACCTCD') %>% 
  left_join(amt_sum, by = 'ACCT_NM') %>% 
  ggplot(aes(x="", y=CR_sum, fill=ACCT_NM)) +
    geom_bar(stat="identity", width=1) +
    coord_polar("y", start=0)+
    scale_y_continuous(labels = scales::comma)+
    labs(title = "매출 계정별 비중",
         x = "",
         y = "금액",
         fill = "매출 계정")
```
   
매출액 계정 중 제품매출의 비중이 가장 크다.
   
   
## 매출 월별 추세 분석


* 제품매출 월별 추세 분석

```{r, eval=FALSE, echo=TRUE}
## 월별 추세 분석 사용자함수 설정
trend <- function(acc){
  je_tbl %>% 
    filter(ACCTCD %in% acc) %>% 
    summarise(
      amount = sum(CR),
      .by = month
    ) %>% ggplot(aes(x=month, y=amount))+
    geom_col()+
    scale_y_continuous(labels = scales::comma)+
    theme_bw()
}
```


```{r, eval=FALSE, echo=TRUE}
acc = '40401'  ## 제품매출 계정
trend(acc) + 
  geom_hline(yintercept = 700000000)
```


* 상품매출 월별 추세 분석

```{r, eval=FALSE, echo=TRUE}
acc <- "40100"
trend(acc) + 
  geom_hline(yintercept = 700000000)
```


* 교육 수입 월별 추세 분석

```{r, eval=FALSE, echo=TRUE}
acc <- "40700"
trend(acc) + 
  geom_hline(yintercept = 700000000)
```


* 총 매출 계정별 월별 추세 분석 - bar plot (stack)

```{r, eval=FALSE, echo=TRUE}
acc <- c("40100", "40401", "40700", "41100", "41200")

je_tbl %>% 
    filter(ACCTCD %in% acc) %>% 
    summarise(
      amount = sum(CR),
      .by = c(ACCTCD, month)
    ) %>% 
    ggplot(aes(x=month, y=amount, fill=ACCTCD))+
    geom_bar(position='stack', stat = "sum")+
    scale_y_continuous(labels = scales::comma)+
    theme_bw()

```
  
  
* 총 매출 계정별 box plot - 수치형 변수의 범주별 통계요약

```{r, eval=FALSE, echo=TRUE}
acc <- c("40100", "40401", "40700", "41100", "41200")   # 매출 계정 모음

je_tbl %>% 
  filter(ACCTCD %in% acc) %>% 
  mutate(ACCTCD = as.factor(ACCTCD)) %>% 
  ggplot(aes(x=ACCTCD, y=CR))+
    geom_boxplot()
```


## 제품매출 거래처 갯수 확인

```{r, eval=FALSE, echo=TRUE}
je_tbl %>%
  filter(ACCT_NM == '제품매출') %>% 
  select(`거래처[코드]`) %>% 
  distinct(`거래처[코드]`) %>% 
  count()
```
   

## 원재료비 월별 추세 분석

```{r, eval=FALSE, echo=TRUE}
acc = '50100'

je_tbl %>% 
  filter(ACCTCD==acc) %>% 
  mutate(month = as.factor(month(JEDATE))) %>% 
  summarise(
    amount = sum(DR),
    .by = month
  ) %>% ggplot(aes(x=month, y=amount))+
  geom_col()+
  scale_y_continuous(labels = scales::comma)+
  theme_bw()
```
   
   
## 매출액 MUS(Monetary Unit Selection) Sampling - E/O
  
* MUS Sampling 함수 설치 및 library Load
  
```{r, eval=FALSE, echo=TRUE}
if(!require(devtools)){install.packages("devtools")}
if(!require(rsmsampling)){devtools::install_github("joy-hhh/rsmsampling");library(rsmsampling)}
# ?mus_sampling
# ?m_ran_sampling
# ?ran_sampling
```


* Parameters Setting

```{r, eval=FALSE, echo=TRUE}
SR <- "No"          ## or  "Yes"
RC <- "Yes"         ## or  "No"
PL <- 4             ## "Analytical.Procedures.Not.Performed" 4, "High" 1, "Low" 2, "Moderate" 3 
am <- "CR"          ## 금액열 지정

## 수행중요성 금액 및 허용오류율(5% 등) 입력
PM <- 700000000     ## Tolerable misstatement (generally performance materiality)
EA <- 0.05          ## Expected misstatement
```


* 모집단 filter 및 Sampling 수행

```{r, eval=FALSE, echo=TRUE}
## Define Population
acc <- c("40100", "40401", "40700", "41100", "41200")  # 총 매출 계정 모음

population <- je_tbl %>% 
  filter(ACCTCD %in% acc)

## 함수 실행
sampling <- mus_sampling(population, am, SR, RC, PL, PM, EA) # population : 샘플링 대상 모집단

## 샘플링 내역 확인
print(sampling, n = Inf)

## 추출된 샘플 엑셀 파일 생성
sampling %>% write_xlsx("MUS_sample.xlsx")
```

  
## 매출액 Cut-off Test Sampling - C/O

12월 매출액에 대하여 Cut-off 목적으로 Test Sampling

```{r, eval=FALSE, echo=TRUE}
## Define Population
acc <- c("40100", "40401", "40700", "41100", "41200")  # 총 매출 계정 모음

co_sampling <- je_tbl %>% 
  filter(ACCTCD %in% acc) %>% 
  filter(month == 12) %>% 
  ran_sampling(30)

## MUS sampling과 중복 항목 제거
co_sampling <- co_sampling %>% 
  filter(!JENO %in% sampling$JENO)

co_sampling

co_sampling %>% write_xlsx("CO_sample.xlsx")
```
   
   
## 분개장 전표에서 매출 계정별 원장 추출 - 엑셀로 저장
  
```{r, eval=FALSE, echo=TRUE}
acc <- c("40100", "40401", "40700", "41100", "41200")

je_tbl %>% 
  filter(ACCTCD %in% acc) %>%
  split(.$ACCT_NM) %>% 
  write_xlsx(path = "revenue_gl.xlsx")
```
   
  